臺灣高等法院臺南分院刑事判決
109年度金上訴字第1414號
上  訴  人  臺灣嘉義地方檢察署檢察官
被      告  詹子逸



上列上訴人因被告洗錢防制法等案件，不服臺灣嘉義地方法院10
9年度金訴字第106號中華民國109年9月30日第一審判決（聲請案
號：臺灣嘉義地方檢察署109年度偵字第6152號；移送併辦案號
：同署109年度偵字第9444號），提起上訴，本院判決如下：
    主  文
原判決撤銷。
詹子逸幫助犯洗錢防制法第14條第1項之洗錢罪，處有期徒刑參
月，併科罰金新臺幣貳萬元，罰金如易服勞役，以新臺幣壹仟元
折算壹日。徒刑及罰金刑均緩刑貳年。
    事  實
一、詹子逸明知存款帳戶乃個人財產得喪變更之表徵，依其智識
    程度及社會經驗，可預見將自己申辦之金融帳戶存摺、提款
    卡、密碼提供他人使用，有遭利用作為人頭帳戶，對他人施
    以詐術匯入款項後，再予提領運用，產生遮斷資金流動軌跡
    以逃避國家追訴、處罰之效果（即一般洗錢），其仍同時基
    於幫助詐欺、一般洗錢之不確定00巷口，將其所有中華郵政
    股份有限公司○○郵局帳號為00000000000000號帳戶之存摺、
    提款卡，交予綽號「小漆」之年籍不詳女子使用，並告知提
    款卡密碼，並於當日晚間至相同地點，向「小漆」拿取新臺
    幣（下同）5千元之報酬。嗣該犯罪人士取得詹子逸前開帳
    戶資料後，即於109年6月16日傳訊息給范姜秀春，佯稱係范
    姜秀春之親戚，急需用錢云云，致使范姜秀春陷於錯誤，於
    109年6月16日12時30分許，匯款新台幣（下同）10萬元至上
    開帳戶內，該款項旋於當日遭提領，而造成資金上之斷點，
    阻礙國家之追查效果；另該犯罪人士又於109年6月17日10時
    許，打電話給關兆廷，佯稱係關兆廷之朋友林芳如，因開刀
    急需12萬元云云，使關兆廷陷於錯誤，依對方指示操作，於
    同日11時19分許，匯款5萬元至上開帳戶內，後因已列為警
    示帳戶，經郵局凍結並將該5萬元返還給關兆廷，而未造成
    洗錢之結果。
二、案經嘉義市政府警察局第二分局報告臺灣嘉義地方檢察署檢
    察官偵查後聲請簡易判決處刑，經原審改依通常程序審理，
    檢察官於本院審理時就其他部分移送併辦。
    理  由
一、前揭犯罪事實，業據被告於原審及本院審理時坦承不諱（見
    原審卷第35、63、67頁、本院卷第51頁、第86頁），核與證
    人即被害人關兆廷、范姜秀春於警詢時之證述相符（見警卷
    一第6頁、警卷二第10-12頁）。並有顧客基本資料、交易清
    單、反詐騙諮詢專線紀錄表、通報警示簡便格式表、金融機
    構聯防機制通報單、存款人收執聯、中華郵政股份有限公司
    109年8月25日儲字第1090216746號函及所附之返還申請暨切
    結書、提款單、匯款申請書、交易清單在卷可憑（見警卷一
    第9-14頁、警卷二第4-6頁、原審卷第9、11、13、17-19頁
    ）。準此，足認被告任意性自白與事實相符。從而，本件被
    告犯行事證明確，應依法論科。
二、又詐騙犯罪人士在行騙時，自會先備妥可管領支配之人頭帳
    戶，供被害人匯款之用。而人頭帳戶之提款卡、密碼等既已
    在詐騙犯罪人士手中，於被害人匯款後，迄警察受理報案通
    知銀行將該帳戶列為警示帳戶而凍結其內現款前，犯罪之人
    實際上既得領取款項，對該匯入之款項顯有管領能力，自屬
    既遂，是以被害人匯入被告上開郵局帳戶之5萬元未及領出
    前，帳戶即被列為警示帳戶，而遭凍結，嗣並返還與被害人
    ，已如上述，亦因被害人所匯之款項，在匯入當下，詐騙犯
    罪人士對該匯入之款項已有管領能力，故詐騙犯罪人士就此
    部分，雖未實際領出贓款，亦屬詐欺既遂。
三、洗錢防制法所稱之「洗錢」行為，依第2條之規定係指：①意
    圖掩飾或隱匿特定犯罪所得來源，或使他人逃避刑事追訴，
    而移轉或變更特定犯罪所得。②掩飾或隱匿特定犯罪所得之
    本質、來源、去向、所在、所有權、處分權或其他權益者。
    ③收受、持有或使用他人之特定犯罪所得。同法第14條第1項
    設處罰規定：「有第2條各款所列洗錢行為者，處7年以下有
    期徒刑，併科新臺幣500萬元以下罰金」，俾防範犯罪行為
    人藉製造資金流動軌跡斷點之手段，去化不法利得與犯罪間
    之聯結。誠如上述，金融帳戶乃個人理財工具，依我國現狀
    ，申設金融帳戶並無任何特殊限制，且可於不同之金融機構
    申請多數帳戶使用，被告見他人不以自己名義申請帳戶，反
    而提供自己的金融帳戶、提款卡及告知密碼以供對方使用，
    被告主觀上應已認識該帳戶可能作為對方收受、提領特定犯
    罪所得使用，對方提領後會產生遮斷金流以逃避國家追訴、
    處罰之效果，被告仍基於幫助之犯意，而提供該帳戶之提款
    卡及密碼，以利洗錢實行，仍可成立一般洗錢罪之幫助犯（
    最高法院108年度台上大字第3101號裁判意旨參照）。
四、被告基於幫助的意思而提供上開帳戶之存摺、提款卡（含密
    碼）給詐騙犯罪人士，幫助犯罪人士詐騙被害人關兆廷、范
    姜秀春之財物及洗錢（范姜秀春部分），核其所為，係犯刑
    法第30條第1項前段、第339條第1項之幫助詐欺取財罪及洗
    錢防制法第14條第1項之幫助一般洗錢罪。被告以一個行為
    同時幫助犯罪人士從事詐騙2個被害人及就范姜秀春帳戶內
    詐欺所得予以洗錢等犯行，為一行為觸犯數個罪名，為想像
    競合犯，應從一重論以幫助一般洗錢罪，並應依刑法第30條
    第2項之規定，依正犯之刑減輕之；又被告於審理中自白洗
    錢犯罪，應依洗錢防制法第16條第2項規定，減輕其刑，其
    有2種刑之減輕事由，應遞減之。聲請意旨雖未敘及范姜秀
    春部分，惟此部分與聲請意旨所載之事實具有想像競合犯之
    裁判上一罪鬨係，本院應一併予以審判。
五、撤銷原判決的理由：　　
　㈠原審以被告罪證明確，予以論罪科刑，固非無見。惟查，原
    審未及就移送併辦的部分一併審理，即有未合，檢察官提起
    上訴認為被告犯幫助詐欺關兆廷部分亦成立一般洗錢罪，而
    指摘原判決不當，請求撤銷改判，為無理由（詳後述不另為
    無罪部分），然原審判決既有上開可議之處，即屬無可維持
    ，應由本院予以撤銷改判。　　 
  ㈡茲審酌被告並無犯罪前科，素行良好，其犯罪動機、手段、
    所生之危害程度，自承大學肄業之教育程度、目前從事物流
    工作、未婚、無子，與父母同住，家境普通之生活狀況及其
    已坦承犯行，尚有悔意，且賠償被害人范姜秀春新臺幣10萬
    元，被害人關兆廷業已表示不願追究等一切情狀，量處如主
    文第2項所示之刑，並就罰金部分，諭知易服勞役之折算標
    準。被告雖提供上開帳戶資料獲得5千元，然其於本院審理
    時已當庭賠償被害人范姜秀春10萬元，若再就此5千元加以
    宣告沒收，顯屬過苛，爰不予宣告沒收追徵。
  ㈢被告前未曾因故意犯罪受有期徒刑以上刑之宣告，有其前案
    紀錄表可參，其年少欠慮而觸犯刑罰，經此次偵審程序及刑
    之宣告，應知警惕而無再犯之虞，且其已賠償被害人之損害
    ，被害人亦同意給予被告自新的機會（見本院卷第93頁），
    已如上述。本院認其所受宣告之徒刑及罰金刑，均以暫不執
    行為適當，爰諭知緩刑2年，以啟自新。
六、不另為無罪之諭知部分
一、聲請意旨另認被告前揭提供帳戶之行為，導致被害人關兆廷
    受騙而將5萬元匯的該帳戶中，此部分亦構成洗錢防制法第1
    4條第1項之洗錢罪嫌。
二、按犯罪事實應依證據認定之，無證據不得認定犯罪事實，又
    不能證明被告犯罪或其行為不罰者，應諭知無罪之判決，刑
    事訴訟法第154條第2項、第301條第1項分別定有明文。 
三、提供金融帳戶提款卡及密碼予不認識之他人使用，是否係洗
    錢防制法第2條規定之「洗錢」行為？
  ①提供金融帳戶提款卡及密碼之行為人，因已將帳戶之提款卡
    及密碼等物件提供他人使用，失去對自己帳戶之實際管領權
    限，若無配合指示親自提款，即無收受、持有或使用特定犯
    罪所得之情形，且無積極之移轉或變更特定犯罪所得之行為
    ，故非屬洗錢防制法第2條第1款、第3款所稱之洗錢行為。
  ②洗錢防制法第2條修正之立法說明第3點雖謂「…㈣提供帳戶
    以掩飾不法所得之去向，例如：販售帳戶予他人使用…」等
    語，似以販售帳戶為洗錢類型之一，然其僅係單純之舉例，
    並未說明何以與掩飾、隱匿之要件相當。而文義解釋為法律
    解釋之基礎，立法者之意思僅屬對構成要件文義之眾多解釋
    方法之一，仍須就法條文字之規範目的及保護利益具體分析
    。一般而言，洗錢防制法第2條第2款之掩飾、隱匿行為，目
    的在遮掩、粉飾、隱藏、切斷特定犯罪所得與特定犯罪間之
    關聯性，是此類洗錢行為須與欲掩飾、隱匿之特定犯罪所得
    間具有物理上接觸關係（事實接觸關係）。而提供金融帳戶
    提款卡及密碼供他人使用，嗣後被害人雖匯入款項，然此時
    之金流仍屬透明易查，在形式上無從合法化其所得來源，未
    造成金流斷點，尚不能達到掩飾或隱匿特定犯罪所得之來源
    、去向及所在之作用，須待款項遭提領後，始產生掩飾、隱
    匿之結果。故而，行為人提供金融帳戶提款卡及密碼，若無
    參與後續之提款行為，即非洗錢防制法第2條第2款所指洗錢
　　行為，無從成立一般洗錢罪之直接正犯。
  ③綜上，本案被告僅提供提供金融帳戶提款卡及密碼，並無參
    與後續之提款行為，即非洗錢防制法第2條第2款所指洗錢行
    為，無從成立一般洗錢罪之直接正犯；又本件的詐騙犯罪人
    士尚未將被害人關兆廷所匯入的5萬元加以提領，此時之金
    流，尚未造成斷點，即難論以一般洗錢罪，則被告也不能成
    立幫助一般洗錢罪，聲請意旨認被告此部分亦成立一般洗錢
    罪，顯有誤解，惟聲請意旨認此部分與幫助詐欺取財罪間具
    有想像競合犯之裁判上一罪關係，爰不另為無罪之諭知。
本案經檢察官簡靜玉聲請以簡易判決處刑，檢察官楊麒嘉提起上
訴，檢察官曾昭愷到庭執行職務。
中　　華　　民　　國　 110 　年　　1 　　月　　28　　日
                  刑事第五庭    審判長法　官  黃國永
                                      法　官  蔡川富
                                      法　官  翁世容
以上正本證明與原本無異。
如不服本判決應於收受送達後20日內向本院提出上訴書狀，其未
敘述上訴理由者，並得於提起上訴後20日內向本院補提理由書（
均須按他造當事人之人數附繕本）「切勿逕送上級法院」。
　　　　　　　　　　　　　　　　　　　書記官  歐貞妙
中　　華　　民　　國　　110 　年　　1 　　月　　28　　日
附錄本案論罪科刑法條
中華民國刑法第30條第1項前段（幫助犯及其處罰）
幫助他人實行犯罪行為者，為幫助犯。
中華民國刑法第339條第1項（普通詐欺罪）
意圖為自己或第三人不法之所有，以詐術使人將本人或第三人之
物交付者，處5年以下有期徒刑、拘役或科或併科50萬元以下罰
金。
洗錢防制法第14條第1項
有第二條各款所列洗錢行為者，處7年以下有期徒刑，併科新臺
幣5百萬元以下罰金。